ACORDAO-COMPLETO-2494665

ACÓRDÃO 2105/2022 ATA 11/2022 - PRIMEIRA CÂMARA

VISTOS, relatados e discutidos estes autos de Aposentadoria, com fundamento nos arts. 1º, inciso V, e 39, inciso II, ambos da Lei 8.443, de 16 de julho de 1992, c/c o art. 259, inciso II, do Regimento Interno desta Corte de Contas,
ACORDAM os Ministros do Tribunal de Contas da União, reunidos em sessão da 1ª Câmara, ante as razões expostas pelo Relator, em:
9.1. considerar legal o ato constante da peça 3, relativo à aposentadoria de Aparecida de Fátima Souza Fonseca, autorizando-lhe o correspondente registro, nos termos do art. 260, § 1º, do Regimento Interno desta Corte de Contas; 
9.2. determinar à Secretaria de Fiscalização de Integridade de Atos e Pagamentos de Pessoal e de Benefícios Sociais que corrija os dados relativos ao período de exercício de função por parte da interessada constante do formulário e-Pessoal 132000/2019, com base nas informações registradas no Siape;
9.3. dar ciência desta deliberação à interessada e ao Instituto Nacional do Seguro Social; e
9.4. arquivar os autos.

Pessoal: Atos de Aposentadoria da unidade emissora Instituto Nacional do Seguro Social, enviados ao TCU pela unidade de controle interno CONTROLADORIA-GERAL DA UNIÃO para fins de análise e julgamento.

Primeira Câmara

Instituto Nacional do Seguro Social.

3. Interessada: Aparecida de Fátima Souza Fonseca, CPF XXX.724.726-XX.

13.1. Ministros presentes: Benjamin Zymler (na Presidência) e Vital do Rêgo.
13.2. Ministro-Substituto convocado: Weder de Oliveira.
13.3. Ministro-Substituto presente: Augusto Sherman Cavalcanti (Relator).

AUGUSTO SHERMAN

Cuidam os presentes autos da Aposentadoria de Aparecida de Fátima Souza Fonseca, no cargo de Psicólogo exercido no Instituto Nacional do Seguro Social, conforme os termos constantes da peça 3, cujo ato foi encaminhado ao Tribunal por intermédio do sistema Sisac, na sistemática definida na IN 78/2018, com parecer do órgão de Controle Interno pela legalidade.
2.		A unidade técnica, ao analisar os fundamentos legais da concessão bem como as informações prestadas pelo órgão do controle interno, lavrou a instrução vista à peça 5, adiante parcialmente transcrita, com eventuais ajustes de forma:
" (...) 
EXAME TÉCNICO
Procedimentos aplicados
Os procedimentos para exame, apreciação e registro de atos de pessoal encontram-se estabelecidos na Instrução Normativa TCU 78/2018 e na Resolução TCU 206/2007. Essas normas dispõem que os atos de pessoal disponibilizados por meio do e-Pessoal devem ser submetidos previamente a críticas automatizadas, com base em parâmetros predefinidos.
As críticas das informações cadastradas na etapa de coleta do ato foram elaboradas e validadas levando-se em conta as peculiaridades de cada ato. Os itens verificados nessa etapa são inerentes a dados cadastrais, fundamentos legais, mapa de tempo, ficha financeira, assim como eventuais ocorrências de acumulação. Trata-se de verificações abrangentes, minuciosas e precisas e sem a necessidade de ação humana e, portanto, menos suscetível a falhas. As críticas aplicadas estão discriminadas no sistema, no Menu e-Pessoal, opção 'Crítica', que podem ser acessadas mediante concessão de perfil específico a servidores do TCU responsáveis pela análise.
Além das críticas automatizadas, há verificação humana adicional no caso de haver alertas do sistema ou informações não formatadas, como esclarecimentos do gestor ou do controle interno.  
As críticas também consideram os registros do Sistema Integrado de Administração de Recursos Humanos (Siape) . O Siape disponibiliza informações atualizadas sobre as parcelas que integram os proventos, diferentemente, portanto, do e-Pessoal, que informa as parcelas no momento do registro do ato. 
Essa confrontação com o Siape fornece uma visão atual e verdadeira da situação, o que permite descaracterizar irregularidades e inconsistências que, embora constantes do e-Pessoal, já foram corrigidas.
As verificações detectadas no ato encontram-se discriminadas na aba de pendências do ato no sistema e-Pessoal, bem como no espelho do ato contemplado por esta instrução.
Exame das Constatações
Ato: 132000/2019 - Inicial - Interessado: APARECIDA DE FATIMA SOUZA FONSECA - CPF: XXX.724.726-XX
Parecer do Controle Interno: considerar o ato Legal.
Constatação e análise: 
0. Houve o registro de pelo menos uma rubrica com 'Denominação para análise pelo TCU = Vantagem de caráter pessoal (82106 - VPNI ART.62-A LEI 8112/90 - AT (Vantagem de caráter pessoal - VPNI art. 62-A Lei 8.112/90) - R$ 98,07) .
Justificativa do Gestor de Pessoal: Não há. Verificação efetuada no âmbito do TCU.
Análise do Controle Interno:  Não há. Verificação efetuada no âmbito do TCU.
Análise da Equipe Técnica: Ilegal
É ilegal a concessão da vantagem de quintos/décimos sem que haja tempo de exercío de função suficiente para a parcela deferida.
O quadro resumo de ocorrências e, quando for o caso, o detalhamento da norma legal e da jurisprudência para a inconsistência acima elencada encontra-se no anexo II dessa instrução. 
Encaminhamento do ato: 
0. Considerar ILEGAL e recusar registro do ato de Aposentadoria de APARECIDA DE FATIMA SOUZA FONSECA do quadro de pessoal do órgão/entidade Instituto Nacional do Seguro Social, com base nos arts. 71, inciso III, da Constituição Federal, 1º, inciso V, e 39, inciso II, da Lei 8.443/1992 e 260, § 1º, do Regimento Interno. 
0. Com fulcro no art. 262, caput, do Regimento Interno deste Tribunal, determinar ao órgão/entidade Instituto Nacional do Seguro Social que: 
dê ciência, no prazo de quinze dias, contados da notificação, do inteiro teor desta deliberação ao interessado, alertando-o de que o efeito suspensivo proveniente da interposição de eventuais recursos junto ao TCU não o exime da devolução dos valores percebidos indevidamente, caso o recurso não seja provido.
promova a exclusão, no prazo 15 (quinze) dias, contados a partir da ciência desta deliberação, sujeitando-se a autoridade administrativa omissa à responsabilidade solidária, da rubrica apontada em face de manifesta ilegalidade, uma vez que o seu pagamento não encontra respaldo na jurisprudência deste Tribunal.
emita novo ato, livre da irregularidade ora apontada, em substituição ao ato de Aposentadoria de APARECIDA DE FATIMA SOUZA FONSECA, submetendo-o à nova apreciação por este Tribunal, na forma do artigo 260, caput, também do Regimento.
no prazo de trinta dias, contados da ciência da decisão, envie a este Tribunal documentos comprobatórios de que o interessado cujo ato foi impugnado está ciente do julgamento deste Tribunal.
dispense a devolução dos valores indevidamente recebidos de boa-fé até a data da ciência do órgão/entidade Instituto Nacional do Seguro Social, do acórdão que vier a ser proferido, com base no Enunciado 106 da Súmula da Jurisprudência do TCU.
CONCLUSÃO
A abrangência e a profundidade das verificações levadas a efeito fundamentam convicção de que o ato 132000/2019 pode ser apreciado pela ilegalidade, em razão das irregularidades apontadas no item Exame das Constatações desta instrução, que representam afronta à legislação e à jurisprudência de referência.
O aludido ato deu entrada neste Tribunal há menos de cinco anos, não sendo aplicável, portanto, o procedimento de contraditório e ampla defesa determinado pelo Acórdão 587/2011-TCU-Plenário.
PROPOSTA DE ENCAMINHAMENTO
Ante o exposto, com fundamento no art. 71, inciso III, da Constituição Federal, no art. 1º, inciso V, e art. 39, incisos I e II, da Lei 8.443/1992, no art. 260 do Regimento Interno do Tribunal de Contas da União, propõe-se: 
Considerar ILEGAL e recusar registro do ato de Aposentadoria de APARECIDA DE FATIMA SOUZA FONSECA do quadro de pessoal do órgão/entidade Instituto Nacional do Seguro Social, com base nos arts. 71, inciso III, da Constituição Federal, 1º, inciso V, e 39, inciso II, da Lei 8.443/1992 e 260, § 1º, do Regimento Interno.
Com fulcro no art. 262, caput, do Regimento Interno deste Tribunal, determinar ao órgão/entidade Instituto Nacional do Seguro Social que: 
0. dispense a devolução dos valores indevidamente recebidos de boa-fé até a data da ciência do órgão/entidade Instituto Nacional do Seguro Social, do acórdão que vier a ser proferido, com base no Enunciado 106 da Súmula da Jurisprudência do TCU.
0. no prazo de trinta dias, contados da ciência da decisão, envie a este Tribunal documentos comprobatórios de que o interessado cujo ato foi impugnado está ciente do julgamento deste Tribunal.
0. promova a exclusão, no prazo 15 (quinze) dias, contados a partir da ciência desta deliberação, sujeitando-se a autoridade administrativa omissa à responsabilidade solidária, da rubrica apontada em face de manifesta ilegalidade, uma vez que o seu pagamento não encontra respaldo na jurisprudência deste Tribunal.
0. dê ciência, no prazo de quinze dias, contados da notificação, do inteiro teor desta deliberação ao interessado, alertando-o de que o efeito suspensivo proveniente da interposição de eventuais recursos junto ao TCU não o exime da devolução dos valores percebidos indevidamente, caso o recurso não seja provido.
0. emita novo ato, livre da irregularidade ora apontada, em substituição ao ato de Aposentadoria de APARECIDA DE FATIMA SOUZA FONSECA, submetendo-o à nova apreciação por este Tribunal, na forma do artigo 260, caput, também do Regimento.
 (...) ".
3.	O Ministério Público, neste ato representado pelo Procurador Rodrigo Medeiros de Lima, mediante o Parecer espelhado à peça 7, anuiu à proposição da Sefip.
É o Relatório.

não há.

Procurador Rodrigo Medeiros de Lima.

PESSOAL. APOSENTADORIA. INCORPORAÇÃO DE 2 "QUINTOS" DE FG-1. CUMPRIMENTO DOS REQUISITOS TEMPORAIS ATÉ 7/4/1998. MERO ERRO DE PREENCHIMENTO DO FORMULÁRIO E-PESSOAL, NO QUAL FIZERAM CONSTAR A DATA DE 10/11/1997 (DATA DE PUBLICAÇÃO DA LEI 9.527/1997). LEGALIDADE E REGISTRO. DETERMINAÇÃO PARA CORREÇÃO DAS INFORMAÇÕES NO SISTEMA E-PESSOAL.

APOSENTADORIA (APOS)

Secretaria de Fiscalização de Integridade de Atos e Pagamentos de Pessoal e de Benefícios Sociais (Sefip).

Versam os presentes autos acerca da Aposentadoria de Aparecida de Fátima Souza Fonseca, no cargo de Psicóloga exercido no Instituto Nacional do Seguro Social. 	
2.	No mérito, a questão envolve a incorporação de parcela alusiva a "quintos/décimos" pelo exercício da função FG-1 Supervisor, abarcando o período de 7/12/1995 a 10/11/1997, totalizando o tempo de 1 ano, 11 meses e 10 dias. Consta da peça 3 que o órgão concedente contemplou a interessada com a parcela de 4/10 (quatro décimos) , pelo exercício da aludida função.  
3.	A unidade técnica se manifestou no sentido de que dita incorporação se deu sem que houvesse tempo suficiente no exercício da FG -1 para o pagamento da parcela como foi deferida, tendo ao entendimento de que contraria a norma de regência e a jurisprudência deste Tribunal, razão por que concluiu sua instrução com proposta de ilegalidade da aposentadoria em apreço, proposição a que anuiu o representante do Ministério Público.
4.	Manifesto, na espécie, minha concordância com os pareceres precedentes. Todavia, vislumbro nos autos a existência de outros elementos de convicção que me conduzem a dar outro deslinde à questão ora em apreço. De fato, à vista das informações constantes da peça 3 (mapa das funções exercidas) , a interessada não ocupou a função denominada FG-1 Supervisor pelo período de quatro anos para a incorporação de 4/10 (quatro décimos) . 
5.	Por outro lado, tem-se que, primeiro, a interessada ocupou a dita função durante 1 ano, 11 meses e 10 dias, faltando, tão somente, 20 dias para a inteireza do lapso temporal exigido e, segundo, considerando-se o valor pago decorrente dos 4/10 incorporados (R$ 98,07) , a importância em questão representa apenas um pouco mais de R$ 49,00. Assim, levando-se em conta o irrisório valor envolvido e o pouco tempo faltante, penso que, em homenagem aos princípios da racionalidade administrativa e da economia processual, a aposentadoria em relevo poderá ser considerada legal em caráter excepcional, com o subsequente registro do ato concessório.
II
6.	Diante dos novos elementos juntados aos autos após o pedido de vista (peça 9) , acompanho a análise realizada pelo Revisor, e. Ministro Benjamin Zymler, no sentido de que a aposentadoria ora em exame preenche os requisitos para ser apreciada pela legalidade, cabendo, ainda, conforme proposto por S. Exa., expedir determinação à Sefip para efetuar correção das informações constantes do sistema e-Pessoal.
	Ex positis, com as venias de estilo, divirjo dos pareceres precedentes e manifesto-me por que o Tribunal aprove o Acórdão que ora submeto à deliberação deste Colegiado. 
TCU, Sala das Sessões, em 19 de abril de 2022. 
AUGUSTO SHERMAN CAVALCANTI 
Relator

Trata-se de processo de aposentadoria de ex-servidora do Instituto Nacional do Seguro Social (INSS) Aparecida de Fátima Souza Fonseca, lotada na Gerência Executiva de Juiz de Fora/MG.
2. Os pareces da unidade técnica e do Ministério Público foram pela ilegalidade e negativa de registro ao ato de aposentadoria em virtude da suposta concessão irregular de "quintos".
3. Dessa proposta dissentiu o relator, eminente Ministro-Substituto Augusto Sherman Cavalcanti, que propôs que a concessão fosse "excepcionalmente" considerada legal, haja vista a pequena parcela de tempo faltante para a incorporação da quinta fração da vantagem.
4. A concessão em apreço é legal e não houve irregularidade na concessão dos "quintos", mas apenas no registro do tempo no formulário e-Pessoal 132000/2019.
5. O responsável pelo preenchimento fez constar a informação de que a interessada teria exercido FG-1 de 7/12/1995 a 10/10/1997, quando, na verdade, exerceu a função até junho de 1999, conforme se verifica no sistema Siape.
6. A data informada refere-se à publicação da Lei 9.527/1997, que primeiramente extinguiu a incorporação de "quintos/décimos" e os transformou em vantagem pessoal nominalmente identificada (vide art. 15 da referida lei) .
7. Ocorre que a Lei 9.624/1998 estendeu a incorporação da vantagem até 7/4/1998, sendo certo que a interessada precisa computar somente o tempo exercido até 5/12/1997 para a incorporação de 2/5 de FG-1.
8. Portanto, afora o equívoco no preenchimento - que teria sido facilmente verificado pela Secretaria de Fiscalização de Integridade de Atos e Pagamentos de Pessoal e de Benefícios Previdenciários (Sefip) se houvesse sido feita uma simples consulta ao sistema Siape -, não há reparos a fazer ao ato em exame.
9. Diversa seria a conclusão se, de fato, a interessada não contasse com tempo suficiente para a obtenção da vantagem. Nessa situação, não caberia a esta Corte de Contas transigir com os requisitos legais e permitir o pagamento de vantagens irregulares nos proventos.
10. Não há excepcionalidade a ser invocada. Inúmeros servidores deixaram de obter uma parcela de "quintos" ou um último percentual a título de anuênios quando da revogação dos dispositivos legais correspondentes. Milhares de servidores e (futuros) pensionistas foram afetados pelas mudanças promovidas pela Emenda Constitucional (EC) 103/2019, assim como outros milhares o foram pelas EC 20/1998, 41/2003 e 47/2005.
11. Ademais, a consequente redução nos proventos, que adviria da negativa de registro (de R$ 13.366,66 para R$ 13.317,63, aproximadamente) e da decorrente da exclusão da parcela de R$ 49,03 (1/5 de FG-1) , não constituiria nenhuma situação extrema a merecer algum tratamento excepcional por parte desta Corte, ainda que possível fosse.
12. Assim sendo, entendo suficiente determinar à Sefip que promova as devidas alterações no formulário 132000/2019.
Diante do exposto, VOTO por que o Tribunal adote a deliberação que ora submeto a este colegiado.
 
TCU, Sala das Sessões, em 19 de abril de 2022.
BENJAMIN ZYMLER
Revisor